最高法院民事判決　　　　　　九十六年度台上字第一三四四號
上　訴　人　甲 ○ ○
訴訟代理人　陳 恂 如律師
上　訴　人　乙 ○ ○
　　　　　　丙○○○
共　　　同
訴訟代理人　楊 致 一律師
上　訴　人　丁 ○ ○
　　　　　　戊 ○ ○
　　　　　　己 ○ ○
　　　　　　庚 ○ ○
　　　　　　辛 ○ ○
　　　　　　壬 ○ ○
　　　　　　癸 ○ ○
　　　　　　子 ○ ○
上列當事人間請求確認合夥關係存在事件，兩造對於中華民國九
十五年十二月二十日台灣高等法院第二審更審判決（九十三年度
重上更(一)字第一一八號），分別提起上訴或一部上訴，本院判決
如下：
    主  文
原判決廢棄，發回台灣高等法院。
    理  由
本件因合夥關係涉訟，為固有之必要共同訴訟，其訴訟標的對各
共有人必須合一確定，故第二審判決後，雖僅乙○○與丙○○○
提起上訴，惟依民事訴訟法第五十六條第一款規定，其上訴效力
及於同造當事人之丁○○、戊○○、己○○、庚○○、辛○○、
壬○○、癸○○、子○○，爰併列其為上訴人，合先敘明。
次查，上訴人甲○○主張：伊於民國七十六年十月五日，與對造
上訴人乙○○（並代表對造上訴人丁○○、子○○、庚○○）、
對造上訴人己○○（並代表對造上訴人辛○○、癸○○、戊○○
）及對造上訴人壬○○（下合稱乙○○等九人）訂立協議書（下
稱協議書一）互約出資，購買新竹縣關西鎮八股、十股、玉山、
錦山一帶之土地，用以開發經營農牧育樂等共同事業，協議書一
第二條約定，第一階段由全體合夥人委託甲方即乙○○及其代表
之丁○○、子○○、庚○○為合夥代表人，向當地地主購買土地
，並先登記為合夥人共有，第二階段再視合夥需要以買賣為原因
，移轉予合夥成立之農牧育樂公司所有。於該約訂立後，由乙○
○等人調度資金代表合夥購買土地。七十六年五月底以前，已購
得土地四百零七筆總面積達一百五十點七四公頃。詎乙○○竟違
背合夥委託之任務，擅將其為合夥購得之上開土地，分別登記其
個人及知情之配偶即對造上訴人丙○○○名下。嗣因土地價值上
漲，其竟意圖自己不法之利益而據為己有，辯稱系爭土地非合夥
之財產，致伊及其他合夥人就本件土地在合夥之法律上地位有不
安之危險等情。爰依合夥、委任、侵權行為法律關係，求為：(一)
確認甲○○與乙○○等九人有互約出資以經營農牧育樂等共同事
業之合夥關係存在。(二)確認甲○○與乙○○等九人就以乙○○名
義登記如原判決附表（下稱附表）一與附表三，及以丙○○○名
義登記如附表二與附表四所示之土地有公同共有權存在。(三)乙○
○應將附表一與附表三所示之土地所有權移轉登記為甲○○及乙
○○等九人。(四)丙○○○應將附表二與附表四所示之土地所有權
移轉登記與甲○○及乙○○等九人公同共有，或先移轉登記與乙
○○再移轉登記為甲○○及乙○○等九人公同共有之判決（甲○
○於第一審聲明，求為：(一)確認伊與乙○○等九人間就附表一、
二所示土地有互約出資以經營農牧育樂等共同事業之合夥關係存
在。(二)命乙○○、丙○○○分別將附表一、二所示土地所有權移
轉登記為伊及乙○○等九人公同共有，或丙○○○部分先移轉登
記與乙○○，再移轉登記與伊及乙○○等九人公同共有之判決。
嗣於原審追加附表二編號七、附表三、四土地部分，甲○○其餘
請求，業經撤回或經駁回確定。原審將第一審所為甲○○敗訴之
判決（除確定部分外）予以廢棄，確認甲○○與乙○○等九人合
夥關係存在；確認甲○○與乙○○等九人就附表一、附表二編號
一至六號所示土地公同共有權存在；乙○○應將附表一所示土地
、丙○○○應將附表二編號一至六號所示土地所有權移轉登記於
甲○○與乙○○等九人公同共有；駁回甲○○追加之訴。兩造對
其敗訴部分，均聲明不服）。
上訴人乙○○、丙○○○則以：伊初不識對造上訴人甲○○，係
於七十六年間上訴人乙○○、丁○○、子○○、庚○○、辛○○
、癸○○、戊○○及己○○所經營之藥廠原址不敷使用正尋覓擴
廠用地時，由上訴人壬○○介紹認識。甲○○極力鼓吹經營高爾
夫球場有良好遠景，如兩造合作成立公司經營必能獲利等語，致
伊失察而將原擴場所備資金連同出售藥場所得價金擬用於兩造即
將約訂成立之育樂公司，並約定各具名當事人認購同等比例股份
，至於出資額及公司資本額則待伊向行庫貸款確定，是合夥出資
額未確定之下，該合夥即未成立，且縱令合夥成立，甲○○自始
至終亦根本未依約履行出資義務。雙方嗣於七十七年六月三日另
訂協議書（下稱協議書二）將前次協議書一作廢，甲○○仍執協
議書一請求，即屬無據。況因甲○○未履行出資義務，其合夥人
之地位已被開除，是甲○○無任何向伊請求移轉系爭土地之權利
等語，資為抗辯。
原審將第一審所為甲○○敗訴之判決（除確定部分外）予以廢棄
，確認甲○○與乙○○等九人合夥關係存在；確認甲○○與乙○
○等九人就附表一、附表二編號一至六號所示土地公同共有權存
在；乙○○應將附表一所示土地、丙○○○應將附表二編號一至
六號所示土地所有權移轉登記於甲○○與乙○○等九人公同共有
；駁回甲○○追加之訴，無非以：查本件甲○○所指之合夥當事
人除甲○○外，尚有乙○○、丁○○、子○○、庚○○、己○○
、辛○○、癸○○、戊○○及壬○○等共十人之事實，為到場之
兩造所不爭，復有協議書一在卷可稽。甲○○未能舉證證明丁○
○、子○○、庚○○、癸○○、戊○○、辛○○、己○○、壬○
○確曾否認其就系爭土地之合夥權利，甲○○將丁○○、子○○
、庚○○、癸○○、戊○○、辛○○、己○○及壬○○列為本件
確認之訴之被上訴人，即無受確認判決之法律上利益，而欠缺權
利保護之必要條件，故甲○○上訴聲明第二、三項中有關丁○○
、子○○、庚○○、癸○○、戊○○、辛○○、己○○及壬○○
確認之訴部分，為無理由，應予駁回。又查兩造於七十六年十月
十五日簽立協議書一，約定收購新竹縣關西鎮八股、十股、玉山
、錦山一帶之土地，約計二百公頃，共同成立農牧育樂公司，以
開發高爾夫球場、興建觀光大飯店、別墅住宅。該協議書一係屬
真正。協議書一簽訂後，乙○○便在約定之關西鎮一帶購買如附
表一、二、三、四所載之系爭土地。並分別登記為乙○○及其配
偶丙○○○所有。七十七年六月三日由乙○○、己○○、壬○○
、甲○○及丁○○五人訂立協議書二等事實，為兩造所不爭執。
次查，甲○○主張依協議書一為本件請求之依據，則自斯時起甲
○○即得行使該債權之請求權，消滅時效亦自該時起算，然甲○
○就第二審審理中追加之訴訟標的即附表二編號七號、附表三、
四之債權並未行使其請求權，且遲至九十四年十月二十一日始追
加訴訟，對造上訴人並為時效抗辯，該部分債權即附表二編號七
號、附表三、四之債權之請求權自因逾十五年不行使而消滅。從
而甲○○此部分所為追加之訴，自屬無理由，不應准許。復稱合
夥者，謂二人以上互約出資以經營共同事業之契約。其出資，得
為金錢或他物，或以勞務代之，八十九年五月五日修正施行前民
法第六百六十七條定有明文。是合夥契約之成立，原不以金錢出
資為要件。查協議書一雖未明載各訂約人出資金錢若干，惟既載
明個人提供之勞務，經營共同事業及其利益之分配，則能否僅因
未有金錢出資之記載，即否認甲○○與乙○○等九人成立合夥契
約。況依壬○○、李佳華所證，已足證兩造七十六年十月十五日
之協議書一，確有出資之約定，兩造間應已成立合夥關係。再查
，協議書一第二條第一項後段規定，系爭土地應登記全體合夥人
所有，合夥契約成立後，本件合夥人，均依約先交付新台幣（下
同）二千萬元之合夥購地資金予乙○○，並存入其關西第一銀行
第00000000000號甲存帳戶，乙○○向地主購買系爭
土地所付之價金，亦均由此帳戶簽發支票給付，除有電匯單為稽
外，並經向該銀行調閱甲存及支票資料屬實在卷。且乙○○購買
系爭土地時，亦由甲○○會計師事務所之職員楊淑芳、李佳華在
現場幫忙處理購地事務；又乙○○簽發用以支付地主系爭土地價
款之支票，復由甲○○會計師事務所之職員李佳華及壬○○之股
東余金樹代為簽發等事實，亦經證人楊淑芳證述屬實，且其中由
證人李佳華、壬○○簽發以支付系爭土地價款之支票票號000
0000、0000000、0000000、0000000
、0000000及票號0000000，其上筆跡確為李佳華
、壬○○之筆跡之事實，亦經法務部調查局鑑定屬實，並有該局
鑑定通知書附卷可按，均堪信為真。益足見系爭附表一、二之土
地確係乙○○受合夥委託購買之合夥土地。況嗣後兩造合夥人對
於系爭土地，曾於八十一年十月十七日訂立同意書，委託仲介人
楊啟鴻將由合夥申請主管機關核准設立之關西名門高爾夫球場，
包括全部土地即系爭土地以總價十五億元出售，所得價金除按原
約定優先償還乙○○購地墊款外，其餘十億元扣除仲介佣金、土
地增值稅及合夥公司各項費用後，餘額約九億元按合夥每人所佔
股權比例分配，果系爭土地非合夥之財產，而係乙○○夫婦之私
產，渠等焉肯將售地價款，分配與各合夥人？又該同意書亦記載
出售土地所得價金應優先償還乙○○之購地墊款，既稱「墊款」
，益足證系爭土地購地資金僅係由乙○○先行墊款而已，惟事實
上確係合夥購買之土地。另查，協議書一第八條規定，協議有修
改變更者，應以會議方式決定之。而協議書二關於變更原協議之
條件，並未經全體股東在以會議方式決定，亦屬無效。足證乙○
○主張協議書二第十二條約定之協議書一作廢，有消滅原合夥關
係之效力云云，顯屬無據。而縱協議書一其中第二條第一項約定
合夥土地應登記為合夥人分別共有，縱此部分之約定無效情形，
但除去此部分，對於互約出資以經營農牧育樂等共同事業之約定
，並無影響，依民法第一百十一條規定，協議書一第二條第一項
之約定合夥土地應登記為合夥人分別共有，縱有約定無效情形，
亦不影響系爭合夥契約之成立，仍應認系爭合夥契約已成立。末
查，依兩造合夥契約約定，系爭土地係供合夥作為「農牧育樂事
業」高爾夫球場之用，業經教育部審查符合區域計劃法土地使用
分管之規定，而核准在案，殊無不得移轉與全體合夥人公同共有
為合夥財產之問題。本件土地既係請求登記為合夥公同共有，並
非細分登記為合夥人分別共有之問題，自未違反土地法第三十條
規定，亦無合意解除溯及失效問題。綜上所述，甲○○之請求除
請求標的附表三、附表四部分係屬訴之追加，該追加部分之請求
權已罹於時效而消滅，乙○○等並為時效抗辯，故甲○○此部分
之請求為無理由，應予駁回外，其餘部分均有理由，應准許之。
又關於其請求「或先移轉登記與乙○○再移轉登記為甲○○及乙
○○等九人公同共有」，因此部分甲○○請求將附表二所示土地
移轉登記予甲○○及乙○○等九人公同共有為有理由，即達到甲
○○請求之目的，故關於甲○○該選擇部分之請求，即毋庸再予
審酌等詞，為其判斷之基礎。
查協議書一係兩造為購買土地以共同開發而簽立，其中第一階段
固委託乙○○向地主購買土地，並登記於兩造個人為持分共有人
（見一審卷第二宗第四二頁），惟其既欲共同開發，則其登記於
兩造個人為持分共有人，其約定分配方式如何？甲○○是否於訂
約時，即可請求？尤其附表三、四土地多數為「田」、「旱」之
土地（見一審卷第三宗第八頁以下），上訴人甲○○既為會計師
，斯時能否請求移轉，亦非無疑。原審未遑詳加調查審認，遽以
上訴人之請求權時效完成而為不利於甲○○之判斷，尚屬速斷。
又原審謂：甲○○未能舉證證明丁○○、子○○、庚○○、癸○
○、戊○○、辛○○、己○○、壬○○確曾否認其就系爭土地之
合夥權利，甲○○將丁○○、子○○、庚○○、癸○○、戊○○
、辛○○、己○○及壬○○列為本件確認之訴之被上訴人，即無
受確認判決之法律上利益，而欠缺權利保護之必要條件，故甲○
○上訴聲明第二、三項中有關丁○○、子○○、庚○○、癸○○
、戊○○、辛○○、己○○及壬○○確認之訴部分，為無理由，
應予駁回云云，惟其主文竟諭知：確認甲○○與乙○○等九人合
夥關係存在；確認甲○○與乙○○等九人就附表一、附表二編號
一至六號所示土地公同共有權存在云云，即主文與判決理由矛盾
。另乙○○、丙○○○辯稱：協議書一果係合夥契約，因甲○○
迄不履行出資義務，嚴重危害合夥事業之經營，並嚴重損及合夥
人全體之公益，業經其他合夥人全體一致同意，依民法第六百八
十八條規定將甲○○開除，並通知甲○○，則甲○○自不得本於
合夥人身分為本件請求（見原審更(一)卷第三宗第一一五頁），為
其重要之防禦方法，原審恝置未理，亦有未洽。兩造上訴論旨，
各自指摘原判決關於其敗訴部分違背法令，求予廢棄，非無理由
。
據上論結，本件兩造之上訴均為有理由。依民事訴訟法第四百七
十七條第一項、第四百七十八條第二項，判決如主文。
中　　華　　民　　國　九十六　年　　六　　月  二十一  日
                      最高法院民事第八庭
                          審判長法官  朱　建　男
                                法官  顏　南　全
                                法官  許　澍　林
                                法官  鄭　傑　夫
                                法官  蘇　清　恭
      本件正本證明與原本無異
                                      書  記  官
中　　華　　民　　國　九十六　年　　六　　月  二十九  日
                                                H
